臺灣高等法院刑事判決　　　　　　　　 96年度上易字第409號
上　訴　人　臺灣臺北地方法院檢察署檢察官
上　訴　人
即　被　告　乙○○
選任辯護人　法律扶助律師鄧翊鴻律師
被　　　告　甲○○
上列上訴人因被告等傷害案件，不服臺灣臺北地方法院95年度易
字第2118號，中華民國95年12月21日第一審判決（起訴案號：臺
灣臺北地方法院檢察署95年度偵字第18085號），提起上訴，本
院判決如下：
    主  文
原判決關於乙○○部分撤銷。
乙○○傷害人之身體，處拘役伍拾日，減為拘役貳拾伍日，如易
科罰金，以新臺幣壹仟元折算壹日。
其他上訴駁回。
    事  實
一、乙○○與其父之乾兒子甲○○（另為無罪之判決，詳後述）
    同住在臺北市○○區○○街42號。乙○○於民國95年8月1日
    20時返家時，因房屋內門遭反鎖，無法開門進入，乙○○乃
    在屋外徒手用力敲擊內門。甲○○聞聲前來開門，乙○○認
    為是甲○○將門反鎖。因此，一入門即對甲○○大聲斥責，
    並質問其為何反鎖等語。甲○○則回以: 不是我鎖的等語，
    二人因而當場發生口角。乙○○盛怒之下，竟基於傷害之犯
    意，先用手推、打甲○○，甲○○不斷後退閃避。在其遭逼
    退至餐桌邊，已無路可退，乃對乙○○大聲嚇稱: 不要再打
    我等語，詎乙○○仍不停手，而雙手握拳搥擊甲○○之胸膛
    、頸部等部位，甲○○基於防衛之意思，乃用手握住乙○○
    之雙手，並將其往後推，阻止乙○○之繼續傷害行為，乙○
    ○重心不穩，跌坐在茶几上。但其仍未罷休，起身後再執起
    雙手攻擊，甲○○乃伸出雙手隔擋，乙○○未打到甲○○，
    而往前撲推屋內之錄影機。但乙○○起身後仍繼續攻擊，甲
    ○○則再用雙手握住乙○○攻擊的雙拳，並順勢往後退，乙
    ○○因重心不穩跌趴在地上，始行停手。致甲○○因而受有
    胸部、雙手臂、頸部多處擦傷及右手臂瘀傷等傷害。
二、案經甲○○訴由臺北市政府警察局大安分局報告臺灣臺北地
    方法院檢察署檢察官偵查起訴。
    理  由
壹、有罪部分:
一、訊據被告乙○○固坦承於上揭時間返家時，因房屋內門遭反
    鎖，告訴人甲○○前來開門後，曾與告訴人甲○○發生口角
    ，以及曾舉起右手質問被告，但矢口否認有何傷害告訴人甲
    ○○之犯行，於原審辯稱：我沒有打他，是告訴人用兩手推
    我，用力很猛，所以我用雙手去抓他的手，避免跌倒，結果
    仍往後倒，告訴人也倒下。我的手就流血了。後來告訴人再
    用手把我的手往前，害我的額頭撞到地板云云；於本院辯稱
    係正當防衛云云。惟查：
  (一)上揭犯罪事實，業據證人即告訴人甲○○於原審審理時結證
    ：當天被告乙○○一進門用三字經「操你媽」罵我，我跟他
    發誓我沒有鎖門，我還稱呼他大哥。他不服氣，就用雙拳打
    我推我的頸部及手臂。他把我推到餐桌邊，我沒有退路了，
    我就用手擋他，他爸爸看不過去，就站起來要把他拉開，他
    還是不停，我就去扶著他爸爸去坐沙發，他趁這個空檔就打
    我的胸部四拳，我才受傷。我的手的抓傷是他推我時抓的。
    他打我胸部很痛，我警告他，叫他不要再打我了，他那時停
    了，我扶好我乾爹後轉過身，他又動手打我，我用雙手握他
    的雙腕，將他往後推，因為客廳很窄小，他退三步就到茶几
    那邊，他屁股坐在茶几上，上半身靠在沙發上。他又起身上
    來動手要打我，我用手擋開，他就撲到電視機上面的錄影機
    ，錄影機就倒到後面去。他轉過身來又要打我，我退後一步
    ，我又用我的雙手握他的雙腕，我又退一步，他就倒在地上
    ，雙膝跪地，雙手撲在地上等語在案（見原審95年12月7日
    審判筆錄），並有其所提出之國立臺灣大學醫學院附設醫院
    於95年8月2日所出具之診斷證明書一紙，及證人甲○○所提
    出之受傷後身體照片12張在卷可稽（見偵卷第10頁，內載甲
    ○○經診斷之病名為1.多處擦傷（胸部、雙手臂、頸部）2.
    右手臂瘀傷，及原審卷）。證人甲○○上開所訴遭被告乙○
    ○攻擊之過程、部位，與其所提出之上開診斷證明書上所記
    載之受傷位置，均相符合，足認證人甲○○之上開證詞，應
    與事實相符，而可採信。
  (二)被告乙○○雖執上詞置辯。但查，告訴人甲○○之胸膛及頸
    部、手臂確實各受有如上述之各項傷害，果被告乙○○上開
    所辯為真實，其自始至終均未曾出手毆打證人甲○○，而只
    是用雙手推及抓證人甲○○的手，則證人甲○○的胸膛、頸
    部、手臂，應不致受有上述多處擦傷、瘀傷之可能，是被告
    乙○○確有對證人甲○○為傷害行為，其亦無由主張正當防
    衛。其上開所辯各節，均為卸責之詞，不足採信。
  (三)綜合上述，被告乙○○傷害告訴人甲○○之犯行，事證明確
    ，洵堪認定。
二、核被告乙○○所為，係犯刑法第277條第1項之傷害罪。原審
    予以論罪科刑，認事無違，量刑亦稱妥適。惟被告乙○○犯
    罪時間係在96年4月24日以前，所犯傷害罪，合於中華民國
    九十六年罪犯減刑條例第2條第1項第3款之規定，原審未及
    審酌，被告乙○○上訴意旨否認犯罪，主張正當防衛，固無
    理由，然原判決既有上揭可議之處，自應由本院將此部分撤
    銷改判。爰審酌被告乙○○僅因房屋內門被反鎖之細故，即
    出手傷害，告訴人甲○○所受之傷害結果尚非屬極為嚴重，
    被告乙○○之犯後態度等一切情狀，量處如主文第二項所示
    之刑，並依中華民國九十六年罪犯減刑條例第2條第1項第3
    款之規定，減其刑期二分之一，及諭知易科罰金之折算標準
    。
貳、上訴駁回即無罪部分:
一、公訴意旨略以：被告甲○○於上開時、地，與告訴人即被告
    乙○○因房屋內門反鎖一事發生口角後，亦基於傷害之犯意
    ，與告訴人乙○○互相推擠，致告訴人乙○○受有左上肢擦
    傷及瘀傷多處等傷害。因認被告甲○○涉犯刑法第277條第1
    項之傷害罪嫌。
二、按不能證明被告犯罪或其行為不罰者，應諭知無罪之判決，
    刑事訴訟法第301條第1項定有明文。又按「對於現在不法之
    侵害，而出於防衛自己或他人之行為，不罰。」，刑法第23
    條前段亦有明定。
三、公訴人認被告涉犯傷害罪嫌，無非係以被告甲○○於警詢及
    偵查中之供述、告訴人乙○○之指訴、以及臺北市立聯合醫
    院仁愛院區出具之驗傷診斷書一紙等為其論據。
四、訊據被告甲○○固坦承上開時、地，曾與告訴人乙○○因內
    門反鎖一事發生口角，但堅詞否認有何傷害告訴人乙○○之
    犯行，並辯稱: 我沒有打告訴人乙○○，是告訴人乙○○一
    直罵我、打我，我基於防衛，所以用雙手握他的雙腕，推、
    擋告訴人，告訴人撲到電視機上面的錄影機，他的手在那個
    時候碰傷。但告訴人轉過身來又要打我，我又用我的雙手握
    他的雙腕，往後退一步，告訴人就倒在地上，雙膝跪地，雙
    手撲在地上，頭沒有著地，額頭也沒有碰傷等語置辯。經查
    ：
  (一)本件告訴人乙○○於上開時、地，曾與被告甲○○因房屋內
    門反鎖一事起口角，及告訴人於當時受有左上肢多處擦傷及
    瘀傷等傷害，業據證人即告訴人乙○○作證在案，並為被告
    甲○○所不爭執，且有臺北市立聯合醫院仁愛院區出具之驗
    傷診斷書一紙在卷可查（參偵卷第9頁，內載乙○○受有左
    上肢擦傷1×1公分、1×1公分、1×1公分，瘀傷3×3公分）
    。告訴人乙○○雖受有上述傷害，但其上開傷害結果，是否
    係被告甲○○正當防衛下所造成之結果，或係被告甲○○出
    於傷害之犯意所為之傷害行為所致，即有究明之必要。
  (二)告訴人乙○○在被告甲○○打開門內後，除質問被告甲○○
    為何反鎖外，並先用手推、打甲○○，經被告甲○○出言制
    止仍不停手，而以雙手握拳搥擊甲○○之胸膛、頸部等部位
    等事實，已如前述，則告訴人乙○○已先下手對被告甲○○
    為傷害之行為，自屬對於被告甲○○之現在不法之侵害行為
    。則被告甲○○依刑法第23條之規定，得以適當之手段，排
    除告訴人此一不法侵害行為。因此，本件次應審究者為被告
    甲○○所實施之排除侵害手段，是否屬防衛所必要，且其所
    實施之防衛行為並未過當。
  (三)被告甲○○辯稱：是因告訴人乙○○以雙手握拳搥擊伊之胸
    膛等部位，伊為阻止其繼續毆打行為，而以雙手推、握告訴
    人乙○○之雙手等語。經查，由其二人所受之傷勢觀之，被
    告甲○○之受傷部位遍及手部及胸膛、頸部，反觀告訴人乙
    ○○則均集中在左上肢，告訴人乙○○之其他身體部位均未
    有任何傷勢。果被告甲○○當時有傷害告訴人乙○○之本意
    ，並出手攻擊告訴人，以被告甲○○較告訴人乙○○年輕20
    歲，其體力應遠在告訴人乙○○之上，且在二人均是徒手之
    情況下，被告甲○○所受之傷當無遠較告訴人乙○○所受之
    傷為重之理。因此，本院斟酌被告甲○○與告訴人乙○○二
    人當天各自所受之傷勢，告訴人乙○○受傷之部位，及二人
    間年齡、體力之差異，堪信被告甲○○上開所辯，應與事實
    相符，可以採信。被告甲○○既係為阻止告訴人乙○○之攻
    擊行為，而出手推、握告訴人乙○○的雙手，在客觀上自屬
    於排除告訴人的前開傷害行為之相當且必要之防衛行為。告
    訴人乙○○所受之左上肢多處擦傷及瘀傷等傷害，亦為被告
    甲○○上開正當防衛行為之當然結果，難認被告甲○○有何
    故意傷害告訴人之犯行。被告甲○○對告訴人乙○○之推、
    握雙手之行為，既係基於正當防衛所實施之相當且必要之行
    為，核已該當於刑法第23條前段之正當防衛之要件，依法應
    屬不罰，是揆諸前開規定，原審因之為被告甲○○無罪之諭
    知，核無不合。
五、檢察官上訴意旨雖以：被告甲○○於原審準備程序中自承：
    被告乙○○打伊4拳，伊即警告被告乙○○「大哥不要再打
    我了，再打我，我就不客氣」，然後被告乙○○又動手打，
    伊即握住被告乙○○之手腕，把他往後推（原審95年11月3
    日準備程序筆錄，第2頁參照）等語，互核被告甲○○所證
    ：被告乙○○打伊4拳之後，伊即警告被告乙○○不要再打
    ，被告那時停了（原審95年12月7日審理筆錄，第4頁參照）
    等語，足見被告乙○○於受被告甲○○之警告之後，已經歇
    手，不法之侵害已經過去，待被告乙○○再度動手，被告甲
    ○○除握住乙○○之手腕外，還施力將被告乙○○向後推，
    對照被告甲○○前揭警告被告乙○○「大哥不要再打我了，
    再打我，我就不客氣」之言語，顯見被告甲○○當時係出於
    傷害之犯意，而與被告乙○○為肢體之拉扯，難認被告甲○
    ○於主觀上係單純本於防衛之意思，且被告甲○○正值壯年
    ，雙手儘可握住被告乙○○而排除被告乙○○以手揮拳，縱
    寬認被告甲○○握住被告乙○○之手腕為防衛行為，惟被告
    甲○○卻進一步將被告乙○○往後推，亦已逾防衛所必要，
    綜上各情，應認被告甲○○確涉有傷害之犯行，原審認被告
    甲○○為正當防衛，且未逾越必要之程度，而為被告甲○○
    無罪之諭知，容有未洽云云。惟刑法上之正當防衛，非僅止
    於靜態之防止，對於不法之侵害，為適當之反擊，仍為法之
    所許。依上訴意旨所述，告訴人乙○○經被告甲○○警告之
    後又再動手打被告甲○○，審酌當時情勢，被告甲○○非施
    力將告訴人乙○○往後推，不足以達制止告訴人乙○○不法
    傷害之目的，則其握住告訴人乙○○之手腕並進一步將之往
    後推，仍屬正當防衛之必要行為，對此行為所生之結果，按
    照刑法第23條前段規定，自在不罰之列(最高法院29年上字
    第2397號判例參照)。原審判決認被告甲○○行為屬正當防
    衛而諭知無罪之判決，於法並無違誤，檢察官上訴，難認有
    理由，應予駁回。
據上論斷，應依刑事訴訟法第368條、第369條第1項前段、第364
條、第299條第1項前段，刑法第277條第1項、第41條第1項前段
，刑法施行法第1條之1，中華民國九十六年罪犯減刑條例第2條
第1項第3款、第7條、第9條，判決如主文。
本案經檢察官鍾鳳玲到庭執行職務。
中　　華　　民　　國　　96　　年　　8　　月　　16　 　日
 　　　　　 刑事第十五庭  審判長法　官  吳昭瑩
                                法　官  蘇隆惠
                                法　官  李正紀
以上正本證明與原本無異。
不得上訴。
                                書記官  鄭信昱
中　　華　　民　　國　　96　　年　　8 　　月　　16　　日
附錄：本案論罪科刑法條全文
刑法第277條第1項
傷害人之身體或健康者，處 3 年以下有期徒刑、拘役或 1 千元
以下罰金。
